ACORDAO-COMPLETO-2472051

ACÓRDÃO 916/2021 ATA 13/2021 - PLENÁRIO

VISTOS, relatados e discutidos estes autos de Representação, com pedido de adoção de medida cautelar inaudita altera pars, por meio da qual a empresa Módulo Security Solutions S/A apresenta notícias a respeito de possíveis irregularidades ocorridas na condução do Pregão Presencial 99/2020, promovido pelo Serviço Social do Comércio de Minas Gerais - SESC-MG, que tem por objeto o "registro de preço para contratação de empresa especializada para execução de serviços para realização da fase de preparação do Projeto de Implantação do Sistema de Gerenciamento e Privacidade e Proteção de Dados",
ACORDAM os Ministros do Tribunal de Contas da União, reunidos em sessão de Plenário, ante as razões expostas pelo Relator, em: 
9.1. referendar, com fundamento no art. 276, caput, e § 1º do Regimento Interno/TCU, a medida cautelar suspensiva do Pregão Presencial 99/2020, ou do contrato dele decorrente, promovido pelo Serviço Social do Comércio de Minas Gerais - SESC-MG, adotada pelo relator por meio de Despacho (peça 21 dos autos) , transcrito no relatório que precede este Acórdão, bem como as medidas acessórias constantes do mencionado Despacho;
9.2. dar ciência desta deliberação, ao SESC-MG e à empresa representante.

Representação a respeito de possíveis irregularidades ocorridas em pregão presencial cujo objeto é o registro de preço para contratação de empresa especializada para execução de serviços referente à fase de Preparação do Projeto de Implantação do Sistema de Gerenciamento de Privacidade e Proteção de Dados.

Serviço Social do Comércio de Minas Gerais - SESC-MG.

3. Representante: Módulo Security Solutions S/A (CNPJ 28.712.123/0001-74).

13.1. Ministros presentes: Ana Arraes (Presidente), Walton Alencar Rodrigues, Benjamin Zymler, Augusto Nardes, Aroldo Cedraz, Raimundo Carreiro, Bruno Dantas, Vital do Rêgo e Jorge Oliveira.
13.2. Ministros-Substitutos presentes: Augusto Sherman Cavalcanti (Relator), Marcos Bemquerer Costa, André Luís de Carvalho e Weder de Oliveira.

ACORDAO-COMPLETO-2496609

Acórdão 2297/2021 - Plenário

AUGUSTO SHERMAN

Adoto como relatório o Despacho que proferi no dia 08/04/2021 (peça 21) , adotando, inaudita altera pars, medida cautelar no sentido de que o SESC-MG se abstenha de dar prosseguimento a pregão eletrônico, celebrando o contrato, ou de dar andamento a qualquer medida posterior, caso o contrato já tenha sido celebrado, medida essa a que submeto à homologação deste Plenário, nos termos do art. 276, § 1º, do Regimento Interno/TCU:
	"Tratam os autos de representação, com pedido de adoção de medida cautelar inaudita altera pars, por meio da qual a empresa Modulo Security Solutions S/A apresenta notícias a respeito de possíveis irregularidades ocorridas na condução do Pregão Presencial 99/2020 promovido pelo Serviço Social do Comércio de Minas Gerais - SESC-MG, que tem por objeto o 'registro de preço para contratação de empresa especializada para execução de serviços para realização da fase de preparação do Projeto de Implantação do Sistema de Gerenciamento e Privacidade e Proteção de Dados' (§§ 1º e 2º da instrução da unidade técnica) .
2. Conforme relatado pela unidade técnica, a empresa representante, primeira colocada no certame, foi desclassificada por 'inexequibilidade da proposta', conforme esclarecimentos prestados pelo SESC-MG e pela empresa RGM, contratada para dar apoio ao procedimento licitatório (§§ 21 a 24 da instrução) .
3. Analisando as informações disponíveis, a unidade técnica destaca que tal desclassificação foi fundamentada em critérios que não se encontravam explícitos no edital (§§ 29 a 31 da instrução) e que a comprovação da exequibilidade da proposta, fundada na apresentação de cópias de contratos com outras entidades, prevista no edital, não foi aceita pelo SESC-MG (§ 32 da instrução) ; e, ainda, que a segunda colocada, Ernest Young, foi desclassificada por razões semelhantes e também teve sua demonstração de exequibilidade recusada (§ 33 da instrução) .
4. Outras duas empresas, terceira e quarta colocadas, também foram desclassificadas por outras razões, cabendo destacar que a terceira apresentou uma solução líder no mercado mundial. 
5. A unidade técnica pondera que tanto a Módulo quanto a Ernest Young são empresas de reconhecida expertise em relação ao objeto do contrato, e que os valores apresentados por ambas, R$ 2.022.170,85 e 3.009.259,05, respectivamente, apesar de bem diferentes, são bastante inferiores ao valor de R$ 5.738.800,00 apresentado pela empresa declarada vencedora, Instituto Tecnológico Inovação - ITI, quinta colocada no certame (§§ 34 e 35 da instrução) .
6. Com relação à empresa declarada vencedora, a unidade técnica aponta existirem (a) várias dúvidas não esclarecidas por meio da 'prova de conceito' relativamente à solução técnica por ela oferecida, o que, entretanto, poderá ser resolvido por meio de diligência  (§§ 36 e 37 da instrução) ; e (b) indícios de que detém estreita relação com a empresa RGM, contratada pelo SESC para apoiar tecnicamente o procedimento do pregão eletrônico, por meio da empresa Confirma Assessoria Contábil e Empresarial (§§ 38 a 42 da instrução) .
7. A unidade técnica aponta, ainda, que a pesquisa prévia de preços realizada pelo SESC-MG/RGM não atende aos critérios estabelecidos (§§ 43 a 48 da instrução) e que o objeto licitado não demandaria a realização de pregão presencial, especialmente neste momento de pandemia, podendo ser atendido com maior economia e maior segurança à saúde pública por meio de pregão eletrônico (§§ 49 a 51 da instrução) .
8. Concordo com as conclusões apresentadas pela unidade técnica no sentido de que existe plausibilidade factual e jurídica nos indícios de irregularidades na condução do certame e, ainda, de que existe risco ao resultado útil do presente processo, consistente em possibilidade de dano de difícil reparação, uma vez que o certame sob análise foi homologado no dia 07/03/2021, e que o respectivo contrato, com indício de significativo sobrepreço, pode ser assinado a qualquer momento (§§ 52 a 54 da instrução) . Tais conclusões recomendam seja adotada, inaudita altera pars, a medida cautelar solicitada na representação, no sentido de que o SESC-MG se abstenha de dar prosseguimento ao certame, celebrando o contrato, ou de dar andamento a qualquer medida posterior, caso já tenha sido celebrado (§ 63 e 64 da instrução) .
9. No intuito de dar prosseguimento às análises necessárias ao deslinde da questão sob exame, a unidade técnica propõe sejam realizadas as oitivas do Sesc/MG e das empresas RGM, ITI e Confirma a respeito dos indícios de irregularidades suscitados nos autos, e, ainda, diligência ao Sesc-MG para que complemente informações e documentos sobre o certame (§§ 65 a 68 da instrução) . Concordo com essas propostas.  
10. Assim, e diante do exposto, conheço da presente representação, satisfeitos os requisitos de admissibilidade previstos nos arts. 235 e 237, inciso VII, do Regimento Interno deste Tribunal, c/c o art. 113, § 1º, da Lei 8.666/1993 e no art. 103, § 1º, da Resolução - TCU 259/2014, e, com fundamento no art. 11 da Lei nº 8.443/92 determino: 
a) cautelarmente e inaudita altera pars, com suporte no art. 276, caput, do RI/TCU, ao Serviço Social do Comércio de Minas Gerais (SESC/MG) que se abstenha, de imediato, de dar prosseguimento ao Pregão Presencial 99/2020 ou ao contrato dele decorrente, caso já tenha sido assinado, até decisão de final de mérito por parte deste Tribunal no presente processo;
b) a oitiva do Serviço Social do Comércio de Minas Gerais (SESC/MG) , nos termos do art. 276, § 3º, do Regimento Interno/TCU, para, no prazo de até 15 (quinze) dias, manifestar-se sobre os fatos apontados na representação formulada pela Módulo Security Solutions S/A, especialmente quanto aos itens abaixo, alertando-o quanto à possibilidade de o Tribunal vir a anular o Pregão Presencial 99/2020, caso não seja apresentada manifestação ou esta não seja acolhida:
b.1) desclassificação das empresas Módulo e Ernst Young, primeira e segunda colocadas respectivamente, com base em critérios que não estavam explícitos de forma objetiva no instrumento convocatório e sem realização de diligência para esclarecer os pontos discordantes das propostas, considerando o porte das empresas e a diferença significativa do valor das propostas, e com recusa às provas de exequibilidade dos preços oferecidas pelas empresas, contrariando a jurisprudência do TCU (Acórdão 1092/2013-TCU-Plenário, da relatoria do Ministro Raimundo Carreiro, e Acórdão 2528/2012-TCU-Plenário, da relatoria do Ministro-Substituto André Luis de Carvalho) ;
b.2) desclassificação da terceira colocada, incluindo evidências da análise realizada, tendo em vista que a solução oferecida figura entre as líderes em seu segmento de mercado;
b.3) realização de pesquisa de preços com base em apenas três fornecedores, um deles um escritório de advocacia que, em princípio, não guarda relação finalística com o objeto da contratação, contrariando a jurisprudência do TCU (Acórdão 3224/2020-TCU-Plenário, da relatoria do Ministro Vital do Rêgo, Acórdão 713/2019-TCU-Plenário, da relatoria do Ministro Bruno Dantas, e Acórdão 1548/2018-TCU-Plenário, da relatoria do Ministro Augusto Nardes) ;
b.4) em relação à prova de conceito realizada pela empresa Instituto Tecnológico Inovação (ITI) , a ausência de mapeamento dos requisitos do software com as funcionalidades da ferramenta proposta, incluindo as evidências de que atende as seguintes funcionalidades: (i) envio de mensagem de e-mail sem a necessidade de customização e (ii) possibilidade de que os dados tratados sejam exportados para planilhas no formato .XLSX;
b.5) realização de pregão presencial para serviços comuns, considerando ainda que essa modalidade deveria ser evitada em razão da pandemia do Coronavírus.
c) a oitiva do Instituto Tecnológico Inovação, CNPJ 07.466.217/0001-30, nos termos do art. 276, § 3º, do Regimento Interno/TCU, para, no prazo de 15 (quinze) dias, manifestar-se sobre os fatos apontados na representação, aí incluída a possibilidade do suposto conluio, alertando-a de que, (i) caso confirmada fraude à licitação, poderá ser declarada a inidoneidade para participar, por até cinco anos, de licitação na Administração Pública Federal; e que (ii) o Tribunal poderá vir a anular o Pregão Presencial 99/2020, caso não seja apresentada manifestação ou esta não seja acolhida;
d) a oitiva da RGM Tecnologia LTDA., CNPJ 00.865.557/0001-95, nos termos do art. 250, inciso V, do Regimento Interno/TCU, para, no prazo de 15 (quinze) dias, querendo, manifestar-se sobre os fatos apontados na representação, inclusive quanto à possibilidade do suposto conluio, alertando-a de que, caso confirmada fraude à licitação, poderá ser declarada a inidoneidade para participar, por até cinco anos, de licitação na Administração Pública Federal;
e) a oitiva da Confirma Assessoria Contábil e Empresarial, CNPJ 67.971.929/0001-39, nos termos do art. 250, inciso V, do Regimento Interno/TCU, para, no prazo de 15 (quinze) dias, querendo, manifestar-se sobre os fatos apontados na representação relacionados à possibilidade do suposto conluio, alertando-a de que, caso confirmada fraude à licitação, poderá ser declarada a inidoneidade para participar, por até cinco anos, de licitação na Administração Pública Federal;
f)  seja realizada diligência, com fundamento no art. 157 do RI/TCU, ao Serviço Social do Comércio de Minas Gerais (SESC/MG) , para que, no prazo de 15 (quinze) dias, encaminhe os seguintes documentos:
f.1) os autos do processo de licitação do PP 99/2020, incluindo os relatórios das provas de conceito e respectivas evidências, bem como o atestado de capacidade técnica emitido pela Confirma Assessoria Contábil e Empresarial à empresa vencedora, Instituto Tecnológico Inovação (ITI) ;
f.2) os autos do processo da contratação da empresa RGM, auxiliar do PP 99/2020, incluindo o contrato, as Ordens de Serviço e as Notas Fiscais já emitidas no âmbito do contrato;
g) na oportunidade das comunicações retro referidas, sejam encaminhadas cópias da inicial da representação (peça 3) , da instrução da unidade técnica (peça 18) e do presente despacho ao Serviço Social do Comércio de Minas Gerais, e às empresas RGM Tecnologia LTDA. (CNPJ 00.865.557/0001-95) , Instituto Tecnológico Inovação (CNPJ 07.466.217/0001-30) e Confirma Assessoria Contábil e Empresarial (CNPJ 67.971.929/0001-39) , a fim de subsidiar as manifestações requeridas.".
É o Relatório.

Roberto Liporace Nunes da Silva (OAB-DF 43.665), e outros.

Não atuou.

REPRESENTAÇÃO COM PEDIDO DE MEDIDA CAUTELAR EM FACE DE PREGÃO PRESENCIAL CONDUZIDO PELO SERVIÇO SOCIAL DO COMÉRCIO DE MINAS GERAIS - SESC-MG. DEFERIMENTO DA CAUTELAR INAUDITA ALTERA PARS. OITIVAS. 1. O Plenário ou o relator, em caso de urgência, de fundado receio de grave lesão ao erário, ao interesse público, ou de risco de ineficácia de decisão de mérito, poderá, de ofício ou mediante provocação, adotar medida cautelar, com ou sem prévia oitiva da parte, determinando, entre outras providências, a suspensão do ato ou do procedimento impugnado, até que o Tribunal decida sobre o mérito da questão suscitada, nos termos do art. 45 da Lei 8.443/1992. 2. O despacho do relator que adota a cautelar deve ser submetido ao Plenário para referendo, nos termos do art. 276, § 1º, do RI/TCU.

REPRESENTAÇÃO (REPR)

Secretaria de Fiscalização de Tecnologia da Informação - Sefti.

Trago à deliberação deste Plenário Despacho por mim prolatado em 08/04/2121 (peça 21) , por meio do qual adotei, inaudita altera pars, medida cautelar com vistas a que o Serviço Social do Comércio de Minas Gerais - Sesc-MG se abstenha, de imediato, de dar prosseguimento ao Pregão Presencial 99/2020 ou ao contrato dele decorrente, caso já tenha sido assinado, até decisão de final de mérito por parte deste Tribunal no presente processo.
2.	A matéria tem origem em representação formulada pela empresa Módulo Security Solutions S/A, por meio da qual foram noticiados indícios de irregularidades na condução do referido certame licitatório relacionadas a desclassificação indevida das melhores propostas, a sobrepreço na proposta selecionada e a fraude à licitação.
3.	Ante a constatação da plausibilidade jurídica e fática das irregularidades relatadas e o risco de prejuízo ao resultado útil do processo (pela iminência da assinatura do respectivo contrato, que poderia redundar em dano de difícil reparação) , conforme análise procedida pela unidade técnica, por mim ratificada no Despacho integralmente transcrito para o relatório que precede esta proposta de deliberação, adotei a medida cautelar ora sob referendo. 
4.	Na oportunidade, determinei a realização de oitiva do SESC-MG e das empresas envolvidas e, ainda, de diligência ao SESC-MG com o objetivo de obter informações e documentos adicionais, apontados como necessários pela unidade técnica.
5.	Como sabido, nos termos do art. 276 do Regimento Interno, o Plenário ou o relator, em caso de urgência, de fundado receio de grave lesão ao erário, ao interesse público, ou de risco de ineficácia de decisão de mérito, poderá, de ofício ou mediante provocação, adotar medida cautelar, com ou sem prévia oitiva da parte, determinando, entre outras providências, a suspensão do ato ou do procedimento impugnado, até que o Tribunal decida sobre o mérito da questão suscitada, nos termos do art. 45 da Lei 8.443/1992.
6.	Todavia, o despacho do relator que adota a cautelar deve ser submetido ao Plenário para referendo, nos termos do art. 276, § 1º, do RI/TCU, razão pela qual o trago, nesta oportunidade, à deliberação deste Colegiado.
Dessarte, ante as razões de decidir apresentadas no relatório precedente e com fundamento no art. 276, § 1º, do Regimento Interno do TCU, manifesto-me por que seja adotado o acórdão que ora submeto à apreciação deste Colegiado. 
TCU, Sala das Sessões Ministro Luciano Brandão Alves de Souza, em 20 de abril de 2021.
AUGUSTO SHERMAN CAVALCANTI 
Relator